ACORDAO-COMPLETO-2411538

ACÓRDÃO 6109/2020 ATA 16/2020 - PRIMEIRA CÂMARA

VISTOS, relatados e discutidos estes autos que tratam de atos de concessão de reforma emitidos pela Comando da Primeira Região Militar, vinculado ao Comando do Exército;
ACORDAM os Ministros do Tribunal de Contas da União, reunidos em Sessão da 1ª Câmara, nos termos dos arts. 71, inciso III, da Constituição Federal, 1º, inciso V, e 39, inciso II, da Lei 8.443/1992 e 260, § 1º, do RITCU e ante as razões expostas pelo Relator, em:
9.1. considerar legais e conceder registro aos atos iniciais referentes às concessões de reforma emitidas em favor dos ex-militares Jose Maria da Mota Ferreira (XXX.528.937-XX) , Luis Henrique Leme Louro (XXX.257.887-XX) e Luiz Fernando Lana de Paula (XXX.609.687-XX) ;
9.2. considerar ilegais e recusar registro aos atos referentes às concessões de reforma emitidas em favor de Luiz Alberto de Barros Sampaio (XXX.525.427-XX) - inicial e Mauro Villar Furtado (XXX.485.772-XX) - alteração;
9.2.1. dispensar a devolução dos valores indevidamente recebidos até a data da ciência Comando da Primeira Região Militar, do presente acórdão, com base no Enunciado 106 da Súmula da Jurisprudência do TCU;
9.2.2. determinar ao Comando da Primeira Região Militar que:
9.2.2.1. faça cessar os pagamentos decorrentes dos atos impugnados, comunicando ao TCU, no prazo de 15 dias, as providências adotadas, nos termos do art. 262, caput, do Regimento Interno do TCU, do art. 8º, caput, da Resolução-TCU 206/2007 e do art. 19, caput, da Instrução Normativa-TCU 78/2018;
9.2.2.2. emita novo ato inicial de reforma em favor do Sr. Luiz Alberto de Barros Sampaio, livre da irregularidade apontada, submetendo-o ao TCU, no prazo de trinta dias, consoante os arts. 262, § 2º, do Regimento Interno do TCU e 19, § 3º, da Instrução Normativa TCU 78/2018;
9.2.2.3. informe aos interessados cujos atos foram apreciados pela ilegalidade que, no caso de não provimento de recursos eventualmente interpostos, deverão ser repostos os valores recebidos após a ciência deste acórdão pelo Comando da Primeira Região Militar;
9.2.2.4. comunique imediatamente aos interessados o teor do presente acórdão, encaminhando ao TCU, no prazo de 30 dias, comprovante das respectivas datas de ciência, nos termos do art. 4º, § 3º, da Resolução-TCU 170/2004.

Atos de concessão de reforma emitidos pelo Comando da 1ª Região Militar. Apreciação para fins de registro.

Primeira Câmara

Primeira Região Militar - Comando do Exército.

3. Interessados: Jose Maria da Mota Ferreira (XXX.528.937-XX); Luis Henrique Leme Louro (XXX.257.887-XX); Luiz Alberto de Barros Sampaio (XXX.525.427-XX); Luiz Fernando Lana de Paula (XXX.609.687-XX); Mauro Villar Furtado (XXX.485.772-XX).

13.1. Ministros presentes: Walton Alencar Rodrigues (Presidente), Benjamin Zymler, Bruno Dantas e Vital do Rêgo (Relator).
13.2. Ministros-Substitutos presentes: Augusto Sherman Cavalcanti e Weder de Oliveira.

VITAL DO RÊGO

Adoto como relatório, com os devidos ajustes de forma, a instrução elaborada no âmbito da Secretaria de Fiscalização de Pessoal (peça 8) , com a qual se manifestou de acordo o corpo gerencial daquela unidade técnica especializada (peça 9) , a seguir transcrita:
INTRODUÇÃO
1.	Trata-se de atos de concessão de reforma a Mauro Villar Furtado (CPF XXX.485.772-XX) , Jose Maria da Mota Ferreira (CPF XXX.528.937-XX) , Luiz Fernando Lana De Paula (CPF XXX.609.687-XX) , Luis Henrique Leme Louro (CPF XXX.257.887-XX) e Luiz Alberto De Barros Sampaio (CPF XXX.525.427-XX) , militares do Comando do Exército.
2.	Os atos foram submetidos à apreciação do Tribunal de Contas da União (TCU) para fim de registro, nos termos do art. 71, inciso III, da Constituição Federal. O cadastramento e a disponibilização ao TCU ocorreram por intermédio do Sistema de Apreciação e Registro de Atos de Admissão e Concessões (Sisac) , na forma dos arts. 2o, caput e inciso V, e 4o, caput, da Instrução Normativa - TCU 55/2007, vigente à época.
EXAME TÉCNICO
3.	Os procedimentos para exame, apreciação e registro de atos de pessoal encontram-se estabelecidos, atualmente, na Instrução Normativa - TCU 78/2018 e na Resolução - TCU 206/2007. Em seus arts. 4o, § 2o, e 3o, § 3o, respectivamente, essas normas dispõem que os atos de pessoal disponibilizados por meio do Sisac devem ser submetidos a crítica automatizada do próprio sistema, com base em parâmetros predefinidos.
4.	Relativamente aos atos de concessão de reforma, as rotinas de crítica das informações cadastradas no Sisac foram elaboradas e validadas levando-se em conta as peculiaridades desses atos. Os itens de verificação do sistema compreendem prazos e fundamentos legais, assim como eventuais ocorrências de acumulação. Trata-se de verificações mais abrangentes, minuciosas e precisas do que aquelas que podem ser realizadas por mãos humanas, proporcionando um nível de segurança ainda maior.
5.	Além da crítica automatizada, há verificação humana adicional no caso de haver alertas do sistema ou informações não formatadas, como esclarecimentos do gestor ou do controle interno.
6.	O Sr. Jose Maria da Mota Ferreira (CPF XXX.528.937-XX) foi reformado por idade limite de permanência na reserva, alcançou a remuneração correspondente ao grau hierárquico superior por ter completado os requisitos para se transferir para a inatividade até 29/12/2000, de acordo com o art. 34 da Medida Provisória 2.215-10 de 31/8/2001, não tendo sido encontrado nenhum óbice a apreciação pela legalidade de seu ato.
7.	O Sr. Luis Henrique Leme Louro (CPF XXX.257.887-XX) foi reformado por idade limite de permanência na reserva e alcançou proventos com base no soldo do posto imediatamente superior porque contava com mais de trinta anos de serviço na passagem para a inatividade, de acordo com o art. 64 da Lei 8.237/1991. Acumula os proventos da reforma com um cargo de professor do ensino fundamental desde 1997 junto ao Comando do Exército.
8. Quanto à acumulação de proventos de inatividade militar com remuneração de cargo público, a Emenda Constitucional nº 20, de 15 de dezembro de 1998, trouxe alterações ao tema, incluindo o § 10 no art. 37 da CF/1988, nos seguintes termos: 
Art. 37
 (...) 
§ 10 - É vedada a percepção simultânea de proventos de aposentadoria decorrentes do art. 40 ou dos arts. 42 e 142 com a remuneração de cargo, emprego ou função pública, ressalvados os cargos acumuláveis na forma desta Constituição, os cargos eletivos e os cargos em comissão declarados em lei de livre nomeação e exoneração. 
9.	O supracitado dispositivo veda a percepção de aposentadoria decorrente do art. 142 (militares das Forças Armadas) com remuneração de cargo, emprego ou função pública. Assim, a partir da publicação da EC 20/1998, passa a ser proibida a acumulação de proventos militares com remuneração de cargo público. 
10. Entretanto, o próprio § 10 do art. 37 estabelece exceções a essa regra, quais sejam: cargos acumuláveis na forma da Constituição, cargos eletivos e cargos declarados em lei de livre nomeação e exoneração. Isso significa que, excepcionalmente, é permitido ao militar inativo assumir outro cargo público no meio civil, desde que a acumulação se enquadre nas ressalvas expressas na parte final do § 10 do art. 37.
11.	 Todavia, para aqueles servidores inativos, civis ou militares que reingressaram no serviço público até 16/12/1998, data da publicação da EC 20/1998, a acumulação é permitida independentemente da natureza dos cargos acumulados, consoante previsto no seu art. 11:
Art. 11 - A vedação prevista no art. 37, § 10, da Constituição Federal, não se aplica aos membros de poder e aos inativos, servidores e militares, que, até a publicação desta Emenda, tenham ingressado novamente no serviço público por concurso público de provas ou de provas e títulos, e pelas demais formas previstas na Constituição Federal, sendo-lhes proibida a percepção de mais de uma aposentadoria pelo regime de previdência a que se refere o art. 40 da Constituição Federal, aplicando-se-lhes, em qualquer hipótese, o limite de que trata o  § 11 deste mesmo artigo.
12.	 De acordo com o mencionado artigo, os militares inativos que ingressaram no serviço público, por meio de provas em cargo público civil, até 16/12/1998 (data de publicação da EC nº 20) , como foi o caso do Sr. Luis Henrique Leme Louro, não estão sujeitos à vedação de acumulação de proventos de inatividade com remuneração de cargo constante no art. 37, § 10, podendo acumular os proventos militares com a remuneração de qualquer cargo público civil.
13.	 Conclui-se, portanto, que o ato de reforma do Sr. Luis Henrique Leme Louro pode ser considerado legal e registrado.
14. Os Srs. Luiz Alberto De Barros Sampaio (CPF XXX.525.427-XX) e Luiz Fernando Lana De Paula (CPF XXX.609.687-XX) foram reformados por idade limite de permanência na reserva e alcançaram proventos com base no soldo do posto imediatamente superior porque contavam com mais de trinta anos de serviço na passagem para a inatividade, de acordo com o art. 64 da Lei 8.237/1991, não tendo sido encontrado nenhum óbice a apreciação pela legalidade de seus atos.
15.	 O Sr. Mauro Villar Furtado (CPF XXX.485.772-XX) possui um ato inicial de reforma, datado de 2/5/1998, já julgado legal por este Tribunal (ato 10003371-07-2000-000908-1) que concede reforma por impedimento de idade ao interessado e concede proventos calculados em um posto acima. Pretende o interessado no ato de alteração de reforma, agora analisado, elevar em mais um posto a base de cálculo para o recebimento do soldo, com base no art. 110, § 1º da Lei 6.880/1980. Quanto a este caso, cabe tecer algumas considerações. 
16.	 E¿ importante salientar que esta Corte de Contas, recentemente, mudou o entendimento quanto a¿ possibilidade de o militar já¿ reformado por limite de idade para permanência na reserva receber um posto/graduação acima, para fins de proventos, por ocasião de sua reforma por incapacidade, amparada no art. 110 da Lei 6.880/1980, firmando entendimento de que apenas militares da ativa ou da reserva podem receber a majoração no posto/graduação, conforme texto da lei a seguir: 
Art. 110. O militar da ativa ou da reserva remunerada, julgado incapaz definitivamente por um dos motivos constantes dos incisos I e II do art. 108, será¿ reformado com a remuneração calculada com base no soldo correspondente ao grau hierárquico imediato ao que possuir ou que possuía na ativa, respectivamente: 
§ 1º Aplica-se o disposto neste artigo aos casos previstos nos itens III, IV e V do artigo 108, quando, verificada a incapacidade definitiva, for o militar considerado invalido, isto e¿, impossibilitado total e permanentemente para qualquer trabalho. 
§ 2º Considera-se, para efeito deste artigo, grau hierárquico imediato: 
a) o de Primeiro-Tenente, para Guarda-Marinha, Aspirante-a-Oficial e Suboficial ou Subtenente; 
b) o de Segundo-Tenente, para Primeiro-Sargento, Segundo-Sargento e Terceiro- 
Sargento; e 
c) o de Terceiro-Sargento, para Cabo e demais praças constantes do Quadro a que se refere o artigo 16. 
§ 3º Aos benefícios previstos neste artigo e seus parágrafos poderão ser acrescidos outros relativos a¿ remuneração, estabelecidos em leis especiais, desde que o militar, ao ser reformado, já¿ satisfaça às condições por elas exigidas. 
17.	 Dessa forma, como o caso semelhante abordado no Acórdão 2225/2019-TCU-Plenáriolena¿rio, da Relatoria do Ministro Benjamin Zymler, entende-se que o benefício previsto no art. 110 da Lei 6.880/1980, expressamente dirigido ao militar da ativa ou da reserva remunerada, não alcança o militar reformado. 
18.	 Não existe, portanto, amparo legal para a concessão desta melhoria, devendo o ato de alteração da reforma do Sr. Mauro Villar Furtado ser considerado ilegal e negado o seu registro. 
CONCLUSÃO 
19.	 A abrangência e a profundidade das verificações levadas a efeito fundamentam convicção de legalidade dos atos de reforma de Jose Maria da Mota Ferreira (CPF XXX.528.937-XX) , Luiz Fernando Lana De Paula (CPF XXX.609.687-XX) , Luis Henrique Leme Louro (CPF XXX.257.887-XX) e Luiz Alberto De Barros Sampaio (CPF XXX.525.427-XX) . Já o ato de alteração de reforma de Mauro Villar Furtado (CPF XXX.485.772-XX) deve ser considerado ilegal e negado o seu registro, porque não existe amparo legal para tal alteração. 
PROPOSTA DE ENCAMINHAMENTO
20.	Ante o exposto, propõe-se:
a)	considerar legal e determinar o registro dos atos de concessão inicial de reforma a Jose Maria da Mota Ferreira (CPF XXX.528.937-XX) , Luiz Fernando Lana De Paula (CPF XXX.609.687-XX) , Luis Henrique Leme Louro (CPF XXX.257.887-XX) e Luiz Alberto De Barros Sampaio (CPF XXX.525.427-XX) , com fundamento nos arts. 71, inciso III, da Constituição Federal, 1º, inciso V, e 39, inciso II, da Lei 8.443/1992 e 260, § 1º, do Regimento Interno do Tribunal de Contas da União; 
b)	considerar ilegal e negar o registro do ato de alteração de reforma de Mauro Villar Furtado (CPF XXX.485.772-XX) , com fundamento nos arts. 71, inciso III, da Constituição Federal, 1º, inciso V, e 39, inciso II, da Lei 8.443/1992 e 260, § 1º, do Regimento Interno do Tribunal de Contas da União;
b.1) dispensar o ressarcimento das quantias indevidamente recebidas de boa-fé¿ pelo interessado, consoante o disposto no Enunciado 106 da Súmula da Jurisprudência do TCU; 
b.2) determinar ao Comando do Exército que: 
b.2.1) no prazo de 15 (quinze) dias, a contar da ciência desta deliberação, abstenha-se de realizar pagamentos decorrentes do ato impugnado, sujeitando-se a autoridade administrativa omissa a¿ responsabilidade solidária, nos termos do art. 262, caput, do Regimento Interno/TCU; 
b.2.2) de¿ ciência, no prazo de 15 (quinze) dias, a contar do recebimento da notificação deste Acórdão, ao interessado, encaminhando a este Tribunal, no prazo de 30 (trinta dias) , comprovante da referida ciência; e 
b.2.3) alerte o interessado que o efeito suspensivo proveniente da interposição de possíveis recursos perante o TCU não o exime da devolução dos valores percebidos indevidamente após a respectiva notificação, caso os recursos não sejam providos. 
c)	determinar a¿ Secretaria de Fiscalização de Pessoal que monitore o cumprimento das medidas indicada no subitem b.2, representando a este Tribunal, caso necessário.
2.	O Ministério Público, representado nos autos pelo Procurador Dr. Marinus Eduardo De Vries Marsico, manifestou-se de acordo com a proposição da unidade técnica (peça 10) . 
É o Relatório.

não há.

Procurador Marinus Eduardo De Vries Marsico.

REFORMA. ATO DE ALTERAÇÃO PARA ELEVAÇÃO, EM UM GRAU HIERÁRQUICO, DO POSTO/GRADUAÇÃO SOBRE O QUAL FORAM CALCULADOS OS PROVENTOS DO INATIVO, EM FACE DA SUPERVENIÊNCIA DE INVALIDEZ PERMANENTE DECORRENTE DE DOENÇA ESPECIFICADA EM LEI. MILITAR ANTERIORMENTE REFORMADO. AUSÊNCIA DE PREVISÃO LEGAL PARA EXTENSÃO DA VANTAGEM ESTABELECIDA NO ART. 110 DA LEI 6.880/1980 A MILITARES JÁ REFORMADOS. PROVENTOS DE REFERÊNCIA CALCULADOS SOBRE UM POSTO OU GRADUAÇÃO ACIMA DO OCUPADO NA ATIVA, PARA MILITAR QUE NÃO COMPLETOU OS 30 ANOS REQUERIDOS PELA REDAÇÃO ORIGINAL DO ART. 50, INCISO II, DA LEI 6.880/1980 C/C ART. 135 E SEGUINTES DO REFERIDO DIPLOMA LEGAL. IMPOSSIBILIDADE. LEGALIDADE DE TRÊS ATOS. ILEGALIDADE DE DOIS ATOS. NEGATIVA DE REGISTRO. DETERMINAÇÕES.

REFORMA (REFO)

Secretaria de Fiscalização de Pessoal (Sefip).

Trata-se de atos de concessão de reforma, emitidos pelo Comando da Primeira Região Militar, vinculada ao Comando do Exército, em favor dos ex-militares Jose Maria da Mota Ferreira (inicial) , Luis Henrique Leme Louro (inicial) , Luiz Alberto de Barros Sampaio (inicial) , Luiz Fernando Lana de Paula (inicial) e Mauro Villar Furtado (alteração) .
A Sefip, na instrução de peça 8, propõe considerar legais as concessões emitidas em favor dos ex-militares Jose Maria da Mota Ferreira, Luis Henrique Leme Louro, Luiz Alberto de Barros Sampaio, Luiz Fernando Lana de Paula. Quanto ao ato de alteração emitido em favor de Mauro Villar Furtado, a unidade técnica propõe considerá-lo ilegal em virtude de o respectivo ato de alteração ter sido emitido para majorar o posto de referência para os proventos do interessado, considerando a superveniência de doença incapacitante que acometeu o ex-militar depois que ele já se encontrava reformado.
O MPTCU, no parecer de peça 10, ratifica as conclusões da unidade técnica.
-II-
Registro minha concordância com a proposta formulada pelo MPTCU, razão pela qual acolho o parecer de peça 8 como minhas razões de decidir por seus próprios fundamentos, com exceção do ato emitido em favor de Luiz Alberto de Barros Sampaio, pelas razões adiante especificadas.
Destaco, de início, consoante os uníssonos pareceres precedentes, que os atos iniciais referentes às concessões de reforma emitidas em favor dos ex-militares Jose Maria da Mota Ferreira, Luis Henrique Leme Louro e Luiz Fernando Lana de Paula podem receber a chancela da legalidade eis que não há irregularidades a macular os respectivos registros.
No que diz respeito ao ato de alteração emitido em favor do ex-militar Mauro Villar Furtado, assiste razão aos pareceres precedentes. É que no caso em epígrafe, consoante entendimento firmado a partir do Acórdão 2225/2019-TCU-Plenário, não há previsão legal para que o referido interessado, que já se encontrava reformado, recebesse nova vantagem em decorrência do que prescreve o art. 110, § 1º, da Lei 6.880/1980[footnoteRef:2]. A tabela a seguir sintetiza a situação do militar em questão: [2:  Lei 6.880/1980, art. 110. O militar da ativa ou da reserva remunerada, julgado incapaz definitivamente por um dos motivos constantes dos incisos I e II do art. 108, será reformado com a remuneração calculada com base no soldo correspondente ao grau hierárquico imediato ao que possuir ou que possuía na ativa, respectivamente. (Redação dada pela Lei nº 7.580, de 1986) § 1º Aplica-se o disposto neste artigo aos casos previstos nos itens III, IV e V do artigo 108, quando, verificada a incapacidade definitiva, for o militar considerado inválido, isto é, impossibilitado total e permanentemente para qualquer trabalho.] 
	Interessado
	Posto/graduação na ativa
	Data da Reserva
 (desligamento) 
	Data da Reforma
	Posto/graduação no ato inicial de reforma
	Posto/graduação no ato de alteração da reforma (constantes dos autos) 

	Mauro Villar Furtado
	Coronel
	27/11/1985
	2/5/1998
	General de Brigada
Apreciado pela legalidade nos autos do TC Processo 001.309/2002-3
	General de Divisão
Ato de alteração com vigência em 11/10/2013

6.1.	Ademais, observo que a alteração em comento contemplou, no ato submetido a registro, incapacidade diagnosticada por junta médica que o enquadrou, depois de 15 anos já reformado, no inciso V do art. 108 da Lei 6.880/1980[footnoteRef:3]. Nesses casos, contudo, entendo que tal diagnóstico é extemporâneo e inócuo porque os militares, a partir do momento em que são reformados, já se tornam, na prática, incapacitados para o serviço militar eis que, juridicamente, não podem mais ser convocados para o serviço ativo.  [3:  Lei 6.880/1980, art. 108. A incapacidade definitiva pode sobrevir em consequência de: (...) V - tuberculose ativa, alienação mental, esclerose múltipla, neoplasia maligna, cegueira, lepra, paralisia irreversível e incapacitante, cardiopatia grave, mal de Parkinson, pênfigo, espondiloartrose anquilosante, nefropatia grave e outras moléstias que a lei indicar com base nas conclusões da medicina especializada.] 
6.2.	Portanto, ainda que o diagnóstico atual se enquadre no dispositivo mencionado, não poderia gerar efeitos financeiros relativos à melhoria de proventos porque o recorrente já havia sido reformado em momento pretérito. Não incide, portanto, o art. 110, § 1º, da Lei 6.880/1980 já que tal dispositivo só é aplicável a militares ativos ou inativos que ainda estejam na reserva e que, nessa última condição, em tese, poderiam ser convocados extraordinariamente para o serviço ativo.
Quanto ao ato inicial de reforma, emitido em favor de Luiz Alberto de Barros Sampaio, observo que o referido militar completou os 30 anos de serviço contando com tempo ficto decorrente da passagem por guarnições especiais e tempo em órgão de formação da reserva. A tabela a seguir sintetiza o mapa de tempos do ex-militar (peça 4) :
		Último posto na ativa
	Posto base de cálculo para os proventos
	Tempo de efetivo serviço militar até 29/12/2000, nos termos da qualificação dada pelo 137, § 1º da Lei 6.880/1980
	Outros tempos computados para a passagem à reserva 
	Tempo total computado

	Luiz Alberto de Barros Sampaio
	Coronel
	General de Brigada
	29a 3m e 13d
	Aluno de órgão de formação da reserva: 1 mês;
Outras guarnições especiais: 8 meses;
	30a e 13d

7.1.	Nesse caso, no qual o interessado passou para a reserva "com um posto acima por ter completado 30 anos de tempos averbados", vale rememorar que a redação original do art. 50, inciso II, da Lei 6.880/1980 assegurava aos militares os seguintes direitos:
Art. 50. São direitos dos militares:
 (...) 
II - a percepção de remuneração correspondente ao grau hierárquico superior ou melhoria da mesma quando, ao ser transferido para a inatividade, contar mais de 30 (trinta) anos de serviço;
7.2.	Contudo, a Medida Provisória 2.215-10 de 31/8/2001 revogou o mencionado dispositivo, assegurando, aos militares que atendessem os requisitos temporais constantes do referido dispositivo até 29/12/2000 "o direito à percepção de remuneração correspondente ao grau hierárquico superior ou melhoria dessa remuneração". Portanto, os militares que na data estipulada pela MP 2.215-10/2001 cumpriram os requisitos temporais "específicos" estabelecidos até então pelo Estatuto dos Militares, fariam jus ao benefício ainda que continuassem na ativa.
7.3.	Ocorre que no art. 135 e seguintes da Lei 6.880/1980 (Estatuto dos Militares) encontra-se especificado e delimitado o que são considerados "anos de serviço". Senão vejamos os referidos dispositivos, em sua redação original:
Art. 135. Na apuração do tempo de serviço militar, será feita distinção entre:
I - tempo de efetivo serviço; e
II - anos de serviço.
Art. 136. Tempo de efetivo serviço é o espaço de tempo computado dia a dia entre a data de ingresso e a data-limite estabelecida para a contagem ou a data do desligamento em consequência da exclusão do serviço ativo, mesmo que tal espaço de tempo seja parcelado.
§ 1º O tempo de serviço em campanha é computado pelo dobro como tempo de efetivo serviço, para todos os efeitos, exceto indicação para a quota compulsória.
§ 2º Será, também, computado como tempo de efetivo serviço o tempo passado dia a dia nas organizações militares, pelo militar da reserva convocado ou mobilizado, no exercício de funções militares.
§ 3º Não serão deduzidos do tempo de efetivo serviço, além dos afastamentos previstos no artigo 65, os períodos em que o militar estiver afastado do exercício de suas funções em gozo de licença especial.
§ 4º Ao tempo de efetivo serviço, de que trata este artigo, apurado e totalizado em dias, será aplicado o divisor 365 (trezentos e sessenta e cinco) para a correspondente obtenção dos anos de efetivo serviço.
Art. 137. Anos de serviço é a expressão que designa o tempo de efetivo serviço a que se refere o artigo anterior, com os seguintes acréscimos:
I - tempo de serviço público federal, estadual ou municipal, prestado pelo militar anteriormente à sua incorporação, matrícula, nomeação ou reinclusão em qualquer organização militar;
II - 1 (um) ano para cada 5 (cinco) anos de tempo de efetivo serviço prestado pelo oficial do Corpo, Quadro ou Serviço de Saúde ou Veterinária que possuir curso universitário até que este acréscimo complete o total de anos de duração normal do referido curso, sem superposição a qualquer tempo de serviço militar ou público eventualmente prestado durante a realização deste mesmo curso;                      
III - tempo de serviço computável durante o período matriculado como aluno de órgão de formação da reserva;
IV - tempo relativo a cada licença especial não-gozada, contado em dobro;
V - tempo relativo a férias não-gozadas, contado em dobro;            
VI - 1/3 (um terço) para cada período consecutivo ou não de 2 (dois) anos de efetivo serviço passados pelo militar nas guarnições especiais da Categoria "A", a partir da vigência da Lei nº 5.774, de 23 de dezembro de 1971.                    
§ 1º Os acréscimos a que se referem os itens I, III e VI serão computados somente no momento da passagem do militar à situação de inatividade e para esse fim.
§ 2º Os acréscimos a que se referem os itens II, IV e V serão computados somente no momento da passagem do militar à situação de inatividade e, nessa situação, para todos os efeitos legais, inclusive quanto a percepção definitiva de gratificação de tempo de serviço, ressalvado o disposto no § 3º do artigo 101.                       § 3º O disposto no item II aplicar-se-á, nas mesmas condições e na forma da legislação específica, aos possuidores de curso universitário, reconhecido oficialmente, que vierem a ser aproveitados como oficiais das Forças Armadas, desde que este curso seja requisito essencial para seu aproveitamento.                    
§ 4º Não é computável para efeito algum, salvo para fins de indicação para a quota compulsória, o tempo:
a) que ultrapassar de 1 (um) ano, contínuo ou não, em licença para tratamento de saúde de pessoa da família;
b) passado em licença para tratar de interesse particular ou para acompanhar cônjuge ou companheiro (a) ;                        
c) passado como desertor;
d) decorrido em cumprimento de pena de suspensão do exercício do posto, graduação, cargo ou função por sentença transitada em julgado; e
e) decorrido em cumprimento de pena restritiva da liberdade, por sentença transitada em julgado, desde que não tenha sido concedida suspensão condicional de pena, quando, então, o tempo correspondente ao período da pena será computado apenas para fins de indicação para a quota compulsória e o que dele exceder, para todos os efeitos, caso as condições estipuladas na sentença não o impeçam.
Art. 143. Na contagem dos anos de serviço não poderá ser computada qualquer superposição dos tempos de serviço público federal, estadual e municipal ou passado em administração indireta, entre si, nem com os acréscimos de tempo, para os possuidores de curso universitário, e nem com o tempo de serviço computável após a incorporação em organização militar, matrícula em órgão de formação de militares ou nomeação para posto ou graduação nas Forças Armadas. (destaques acrescidos) 
7.4.	Observa-se dos dispositivos mencionados que a expressão "anos de serviço", utilizada no art. 50, inciso II é posteriormente qualificada a partir do art. 135. Na referida qualificação, nos termos do art. 137, § 1º, da Lei 6.880/1980, os tempos exercidos como "aluno de órgão de formação da reserva" (inciso III do art. 137) e "guarnições especiais" (inciso VI do art. 137) podem ser computados para fins de passagem do militar para a reserva mas tão somente com essa finalidade. Não podem, por outro lado, serem computados com a finalidade de conferir a vantagem financeira prevista no art. 50, inciso II, já que não há amparo legal para tanto.
7.5.	Nesse sentido, é fácil observar que o sobredito § 1º do art. 137 preconiza que "os acréscimos a que se referem os itens I, III e VI serão computados somente no momento da passagem do militar à situação de inatividade e para esse fim". Tal dispositivo demonstra que a norma trouxe uma qualificação para a expressão "anos de serviço" e discriminou, entre os tempos, aqueles que poderiam surtir todos os efeitos legais e aqueles que só permitiriam a contagem para inatividade.
7.6.	É nítida que a intenção do legislador era a de premiar com um posto/graduação acima do ocupado na atividade, aqueles militares que contassem 30 anos de efetivo serviço na atividade militar ou nas situações específicas autorizadas pela lei nos incisos II, IV e V, discriminados de forma expressa no § 2º do art. 137. 
7.7.	Considerando tais argumentos, entendo que no caso do Sr. Luiz Alberto de Barros Sampaio, ele apenas cumpriu os 30 "anos de serviço" estipulados pela Lei 6.880/1980 e requeridos para se inativar com proventos calculados com base no posto acima antes de 29/12/2000 se considerados os tempos laborados na condição de aluno de órgão de formação da reserva" e em "guarnições especiais".
7.8.	Nessa situação, conforme se demonstrou, ele não faria jus ao benefício que previa proventos calculados com base na remuneração referente ao posto/graduação imediatamente posterior ao que ocupava na ativa já que, na qualificação de tempos, o Estatuto dos Militares não autorizou a contagem dos referidos tempos para conferir a vantagem mencionada. Por tal razão, entendo que o ato de concessão de reforma emitido em favor do Sr. Luiz Alberto de Barros Sampaio não reúne condições para receber a chancela da legalidade.
7.9.	Por fim, vale mencionar que os atos em questão foram disponibilizados ao TCU em dezembro de 2015, portanto há menos de 5 (cinco) anos, não sendo necessário realizar oitiva prévia dos interessados cujos atos não reúnem condições para receber a chancela da legalidade, em consonância com o entendimento firmado pelo TCU, no âmbito do Acórdão 587/2011-TCU-Plenário. 
Ante o exposto, VOTO para que seja adotada a minuta de acórdão que ora trago ao exame deste Colegiado. 
TCU, Sala das Sessões Ministro Luciano Brandão Alves de Souza, em 26 de maio de 2020.
Ministro VITAL DO RÊGO 
Relator